---
title: "rel_ipca"
author: "rel_author"
date: "`r Sys.Date()`"
output: html_document
---

### Relatório 1 - Resultados recentes de inflação (IPCA)

#### Pergunta-Chave

Como a inflação (IPCA) acumulada em 12 meses se comportou no Brasil nos últimos 2 anos? Conseguimos ver os picos recentes e a tendência atual?

#### Descrição dos Dados

Usaremos os dados diretamente do IBGE. Pela página SIDRA. [https://sidra.ibge.gov.br/](https://sidra.ibge.gov.br/).

O dado é a tabela 1737, que contém o número índice do IPCA (Índice Nacional de Preços ao Consumidor Amplo), que é a medida oficial de inflação no Brasil. [https://sidra.ibge.gov.br/](https://sidra.ibge.gov.br/). Outra forma de consumir esse dado seria pelo pacote em R, chamado *sidrar*, informações sobre o pacote estão disponíveis em: https://cran.r-project.org/web/packages/sidrar/index.html


Vamos mostrar os códigos e os resultados. Para esconder os códigos do resultado, colocar *echo = FALSE*. Observar primeiro bloco de código abaixo com essa propriedade inserida.

Bloco de código 1. Carregamento de pacotes (omitido) 

```{r setup_ipca, echo = FALSE, message=FALSE, warning=FALSE}

library(dplyr)
library(ggplot2)
library(lubridate)
```

Bloco de código 2. Carregamento de dados

```{r carga_ipca}
# 2. Carga de dados - arquivo no Temp

#### ajustar caminho da pasta - EXEMPLO: '/cloud/project/'

dados_brutos_ipca <- readxl::read_excel('/cloud/project/Tabela1737.xlsx',
                                        col_types = "text")

# observar dados parciais para identificar dados baixados
dplyr::tibble(head(dados_brutos_ipca))
```

Bloco de código 3. Limpeza de dados

```{r limpeza_ipca}

# 3. Limpeza dos Dados
# Os dados do SIDRA vêm com muitas colunas. Vamos selecionar e renomear.
dados_tratados_ipca <- dados_brutos_ipca %>%
  slice(-c(1:3,n())) %>% 
  rename(ano_mes = 1,valor = 2) %>% 
  # Converter a string "202304" para um formato de data real
  # ym() do lubridate entende "AnoMês"
  mutate(data = ym(ano_mes)) %>%
  # Garantir que o valor é numérico (às vezes vem como character)
  mutate(valor = as.numeric(valor)) %>%
  # Remover qualquer linha que não tenha data ou valor
  filter(!is.na(data), !is.na(valor)) %>%
  # Ordenar pela data, essencial para cálculos de série temporal
  arrange(data)

# observar dados prontos
dplyr::tibble(head(dados_tratados_ipca))
```

Bloco de código 4. Visualização inicial

```{r visualizacao_wdi}
# 5. Visualização dos Resultados

ggplot(dados_tratados_ipca, aes(x = data, y = valor)) +
  geom_line() +
  labs(
    title = "Inflação Acumulada em 12 Meses (IPCA)",
    caption = "Fonte: IBGE (SIDRA) | Tabela 1737"
  ) +
  theme_minimal()
```

Bloco de código 5. Visualização para análise

```{r visualizacao_wdi2}
# 5. Visualização dos Resultados

ggplot(dados_tratados_ipca, aes(x = data, y = valor)) +
  geom_line(color = "darkred", linewidth = 1) +
  geom_hline(yintercept = 0, linetype = "dashed", color = "gray") +
  # Adicionar linhas de meta de inflação (ex: 3% e 4.5%)
  geom_hline(yintercept = 3.0, linetype = "dotted", color = "blue") +
  geom_hline(yintercept = 4.5, linetype = "dotted", color = "blue") +
  labs(
    title = "Inflação Acumulada em 12 Meses (IPCA)",
    subtitle = "Período: outubro de 2023 a setembro de 2025",
    y = "Acumulado 12 Meses (%)",
    x = "Data",
    caption = "Fonte: IBGE (SIDRA) | Tabela 1737"
  ) +
  theme_minimal()
```


#### Análise Básica dos Resultados

O gráfico de linhas mostra a trajetória da inflação acumulada. Os participantes poderão identificar o valor um pouco acima de $5\%$ para o ano de 2025. Com o máximo de $5,53\%$ em Abril de 2025. As linhas pontilhadas ajudam a comparar o resultado com as metas de inflação (que podem ser ajustadas no código), permitindo uma discussão sobre política monetária (Selic) e o custo de vida no período.

